臺灣臺北地方法院民事判決
111年度訴字第884號
原      告  林明科  
訴訟代理人  楊晉佳律師
            李冠璋律師
被      告  宇馥建設股份有限公司

法定代理人  婁成福  


上列當事人間請求返還租金事件，本院於民國111年6月1日言詞
辯論終結，判決如下：
    主  文
原告之訴及假執行之聲請均駁回。
訴訟費用由原告負擔。
    事實及理由
壹、程序方面：
    按解散之公司除因合併、分割或破產而解散外，應行清算；
    解散之公司，於清算範圍內，視為尚未解散；股份有限公司
    之清算，以董事為清算人，但本法或章程另有規定或股東會
    另選清算人時，不在此限；公司之清算人，在執行職務範圍
    內，為公司負責人，公司法第24條、第25條、第322條第1項
    、第8條第2項分別定有明文。經查，被告宇馥建設股份有限
    公司（原名為羽富建設股份有限公司，下稱宇馥公司）於10
    6年11月18日經董事會決議解散，向臺北市政府辦理解散登
    記，經臺北市政府106年12月6日以府產業商字第1066049292
    0號函准，被告並於107年2月21日選任婁成福擔任清算人，
    且據婁成福向公司所在地之臺灣士林地方法院（下稱士林地
    院）聲報清算人，清算程序迄今尚未完結等情，有被告公司
    變更登記表、士林地院107年3月30日士院彩民司寬107年度
    司司字第79號函在卷可稽（本院卷第63至72頁），依上開規
    定，本件自應以婁成福為被告之法定代理人，先予敘明。　
貳、實體方面：
一、原告主張：
  ㈠原告前於民國99年間與訴外人周婀娜、被告，就坐落於臺北
    市○○區○○段○○段0000000000地號之土地（面積395平方公尺
    ，後於103年10月17日合併為臺北市○○區○○段○○段0000號，
    下稱系爭土地），協議合建大樓。為使建案順利興建完成，
    原告、訴外人周婀娜及被告與訴外人合作金庫商業銀行股份
    有限公司（下稱合作金庫銀行）、合作金庫銀行信託部、合
    眾建築經理股份有限公司（下稱合眾建經公司），於99年11
    月17日共同簽署「不動產信託契約書」(下稱系爭信託契約)
    。原告、周婀娜即依系爭信託契約之約定，分別由原告將應
    有部分360/395、周婀娜將應有部分35/395，於99年12月9日
    辦理信託登記予合作金庫銀行所有，原告則為系爭土地權利
    範圍360/395之實質所有權人。
  ㈡嗣系爭土地上之建物（下稱系爭建物）興建完成，並於106年
    1月19日辦理所有權第一次登記為被告所有，合建契約之目
    的已完成，被告自應就系爭土地另行取得合法之占有權源。
    原告、合作金庫銀行及被告爰默示合意自合建完成後、系爭
    土地及系爭建物所有權各自移轉給原告或第三人前，應由系
    爭建物大樓所有權人就占有系爭土地支付相當之對價，故雙
    方應成立租賃契約之關係（下稱系爭租賃契約），由原告或
    系爭土地受託人合作金庫銀行為出租人，被告為承租人，承
    租人應以系爭土地申報地價年息至少以3%計算給付租金，至
    原告依合建契約計算應分得之利潤分配完畢為止，始為合理
    。
  ㈢嗣被告所有之系爭建物，因被告積欠合作金庫銀行債務未清
    償而遭強制執行，經本院民事執行處108年度司執字第62225
    號強制執行事件（下稱系爭執行事件）受理在案，且業於10
    9年3月23日以新臺幣（下同）1億888萬8,000元由第三人豐
    泰資產管理公司（下稱豐泰資產公司）拍定。則系爭土地如
    以公告地價之80％計算其申報地價，則被告每年應繳付予原
    告之租金，按系爭土地申報地價年息至少3％計算，即至少為
    100萬2,240元【計算式：系爭土地107年1月公告地價116,00
    0元/平方公尺×80％×395平方公尺×權利範圍360/395×3％＝1,00
    2,240】。則被告自106年1月19日起，至109年3月23日由豐
    泰資產公司拍定為止，積欠原告之租金以3年計算，總計應
    為300萬6,720元之租金（下稱系爭租金）【計算式：1,002,
    240×3=3,006,720】。
  ㈣系爭土地目前仍信託登記為合作金庫銀行所有，原告為系爭
    土地之委託人即實質所有權人，受託人合作金庫銀行應為委
    託人即原告之利益，本於忠實義務就信託財產妥為管理，故
    系爭租金原應由合作金庫銀行為原告之利益，向被告請求給
    付後，再轉交予原告，或由被告直接支付原告。原告已於11
    1年1月25日寄發存證信函委請合作金庫銀行應向被告收取，
    除扣除合作金庫銀行應向信託人收取之信託費及代繳之地價
    稅外，應將其餘收取之租金交付原告，惟合作金庫銀行迄今
    怠於代為收取，爰先位依系爭租賃契約、民法第233條第1項
    、第203條及民法第242條規定，代位合作金庫銀行請求被告
    給付積欠之租金及遲延利息；又原告為系爭土地之實質所有
    權人，前開給付租金之合意應存在於原告、合作金庫銀行及
    被告之間，是原告亦應得逕向被告請求給付系爭租金，故原
    告併備位依系爭租賃契約及民法第233條第1項及第203條，
    請求被告給付系爭租金及遲延利息。
  ㈤並聲明：⒈先位聲明：被告應給付合作金庫銀行300萬6,720元
    ，及自起訴狀繕本送達之翌日起至清償日止，按週年利率5%
    計算之利息，由原告代為受領。⒉備位聲明：被告應給付原
    告300萬6,720元，及自起訴狀繕本送達之翌日起至清償日止
    ，按週年利率5%計算之利息。⒊願供擔保，請准宣告假執行
    。
二、被告方面：被告必須支付租金，但公司現並無資產可支付等
    語（本院卷第112頁）。  
三、得心證之理由：
  ㈠按當事人對於他造主張之事實，於言詞辯論時不爭執者，視
    同自認，民事訴訟法第280條第1項前段定有明文。又所謂認
    諾，係指對於訴訟標的之承認者而言，若僅對於他造主張之
    事實而為承認或僅表示無意見者，則屬自認或視同自認，不
    得謂之認諾（參見最高法院44年台上字第165號判決、80年
    度台上字第1131號判決）。是以，「認諾」係指被告承認原
    告關於訴訟標的法律關係之主張，「自認」則指當事人於訴
    訟中承認他造所主張之事實，二者不可不辨。參以民事訴訟
    法第288條明文「法院不能依當事人聲明之證據而得心證，
    為發現真實認為必要時，得依職權調查證據」，立法理由則
    載明：「一、現行法就職權調查證據規定之範圍過大，為合
    理限制法院職權之行使，仍應以當事人聲明證據為原則。…
    」等語，足見民事訴訟雖以辯論主義為原則，惟法院仍得依
    職權調查證據，則當事人主張之事實，或為根本不可能、或
    與事實不符而於法院已顯著或為其職務上所已知者，縱經他
    造自認，亦不生自認之效力。本件被告雖於言詞辯論期日表
    示公司應該要給付租金，但目前公司沒錢等語，此尚非屬對
    訴訟標的為認諾，本院仍應審究原告主張之法律關係是否有
    據、其主張之租金債權在實體法上有無理由，且若原告主張
    之事實與事實不符，而此於法院已顯著或為職務上所已知者
    ，縱經被告自認，亦不生自認之效力。
  ㈡經查，原告與周婀娜、被告以合建方式在系爭土地上興建系
    爭建物，並擔任起造人之一，嗣原告、訴外人周婀娜（甲方
    ）及被告宇馥公司（乙方）為委託人兼受益人，以訴外人合
    作金庫銀行信託部（丙方）、合眾建經公司（丁方）為受託
    人，合作金庫銀行為戊方即融資銀行，於99年11月17日共同
    簽署系爭信託契約，並於99年12月9日辦理系爭信託登記。
    原告並向合作金庫銀行融資借款以興建建案，並於系爭土地
    上設定新臺幣(下同)3億2,400萬元之第一順位最高限額抵押
    權予合作金庫銀行。嗣系爭建物起造後，於105年12月8日取
    得105使字第250號使用執照，而於106年1月19日完成所有權
    第1次登記，依系爭信託契約之約定，信託登記在合眾建經
    公司名下。因被告未依約向合作金庫銀行清償債務，經合作
    金庫銀行行使抵押權聲請強制執行，本院民事執行處通知原
    告應辦理系爭建物之所有權移轉予被告，因被告未配合合眾
    建經公司辦理塗銷信託登記，經合眾建經公司提起訴訟，取
    得本院107年重訴字第920號民事確定判決，並於108年6月10
    日依該確定判決將系爭建物塗銷信託登記，並移轉所有權登
    記予被告名下，嗣已登記為被告所有之系爭建物，遭合作金
    庫銀行聲請強制執行，經本院民事執行處108年度司執字第6
    2225號強制執行事件（下稱系爭執行事件）受理在案，且於
    109年3月23日以1億888萬8,000元由第三人豐泰資產公司拍
    定，有系爭信託契約書、本院110年度重訴字第13號確定判
    決、臺北市地籍異動索引、系爭土地謄本等件可佐（本院卷
    77至102頁、第209至216頁），首堪認定。
  ㈢原告主張被告所有之系爭建物坐落於系爭土地上，被告應就
    系爭土地取得合法之占有權源，自應由系爭建物所有權人就
    占有系爭土地支付相當之對價，系爭建物於109年3月23日由
    豐泰資產公司拍定。則被告就系爭建物自106年1月19日起，
    至109年3月23日由豐泰資產公司拍定為止，應給付3年積欠
    之租金，因系爭土地現仍信託登記於合作金庫銀行名下，故
    原告先位代位合作金庫銀行請求，備位以系爭土地實質所有
    權人之地位，請求被告給付租金，茲分別就原告先位主張、
    備位主張分敘如下。
  ㈣原告先位主張代位合作金庫請求被告給付租金，核屬無據：
  ⒈按債務人怠於行使其權利時，債權人因保全債權，得以自己
    之名義，行使其權利。但專屬於債務人本身者，不在此限。
    前條債權人之權利，非於債務人負遲延責任時，不得行使。
    但專為保存債務人權利之行為，不在此限。民法第242條、
    第243條定有明文。另按代位權係債權人代行債務人之權利
    ，代行者與被代行者之間，必須有債權債務關係之存在，否
    則即無行使代位權之可言（最高法院49年台上字第1274號判
    例參照）。亦即債權人代位權之成立係以債權人對債務人有
    所欲保全之債權存在為先決之要件。並以債權人如不代位行
    使債務人之權利，其債權即有不能受完全滿足清償之虞而有
    保全債權之必要始得為之。倘債之標的與債務人之資力有關
    ，如金錢之債，其債務人應就債務之履行負無限責任時，代
    位權之行使自以債務人陷於無資力或資力不足為要件。若債
    務人未陷於無資力或資力不足者，即無行使代位權以保全債
    權之必要。且債權人之權利，非於債務人負遲延責任時，不
    得行使，此觀民法第242條、第243條規定自明（最高法院94
    年度台上字第301號、最高法院101年度台上字第1157號判決
    意旨參照）。從而，債權人主張代位權欲代行債務人之權利
    ，應就其符合上開要件盡舉證責任，如未能舉證，其請求自
    不應准許。
  ⒉原告主張系爭土地目前仍信託登記為合作金庫銀行所有，原
    告為系爭土地之委託人即實質所有權人，依信託契約第7條
    第1項：「本契約信託財產之管理運用方法為單獨管理運用
    ，依委託人指定營運範圍或方法，受託人對信託財產有運用
    決定權，並為甲（即原告）、乙方（即被告）之利益妥善管
    理信託財產。」及第11條「受託人之責任」第1項：「依信
    託法、信託業法及有關法令規定負善良管理人之責任及忠實
    義務。」之約定，受託人合作金庫銀行應為委託人之利益，
    本於忠實義務就信託財產妥為管理，故本應由合作金庫銀行
    為原告之利益向被告請求給付系爭租金後，再轉交予原告。
    然經原告催告合作金庫銀行履行上開義務後，合作金庫銀行
    僅函覆表示信託目的業已完成，關於請求給付系爭租金等事
    項請委託人自行處置之旨，有合作金庫銀行111年2月11日合
    金總託字第1111100597號函可查（本院卷第105頁），顯然
    合作金庫銀行有怠於行使其權利。原告乃以先位聲明代位合
    作金庫銀行向被告宇馥建設請求給付前開租金，並由原告代
    為受領。
  ⒊然查，原告主張合作金庫銀行怠於行使原告對於被告之租金
    債權，然原告對於合作金庫並非立於債權債務關係之債權人
    地位，要無行使代位權可言。原告雖以信託法第7條、第11
    條就合作金庫銀行所負之信託義務為債務之依據，然該等規
    定並非合作金庫銀行對原告負有具體債權之請求權基礎，原
    告並未對合作金庫銀行有何所欲保全之具體債權存在。原告
    亦未就合作金庫銀行有何陷於無資力、資力尚不足為為債務
    履行之舉證以實其說，更未說明負有何遲延責任，依前揭說
    明，原告主張之代位權利，顯然於法無據，應予駁回。
  ㈤原告備位本於實質所有權人之地位請求被告給付租金，亦無
    理由：
  ⒈按租賃係當事人約定，一方以物租與他方使用、收益，他方
    支付租金之契約，必須雙方當事人意思表示一致，始能成立
    ，如當事人間並無租賃之合意，即無由成立租賃契約。最高
    法院99年度台上字第2245號判決意旨，可資參照。
  ⒉原告備位復以系爭土地之實質所有權人地位，主張被告自106
    年1月19日起至109年3月23日為止，共積欠原告逾3年租金，
    總計300萬6,720元，原告自得本於出租人地位，請求被告給
    付租金及按法定利率計算之遲延利息等情。然查，系爭建物
    係於108年6月10日始塗銷信託登記改登記於被告名下，且系
    爭土地現仍登記於合作金庫銀行名下，業如前述。而依系爭
    信託契約，亦僅有在系爭土地上建造系爭建物之合建約定，
    並無其他租賃、地上權、使用借貸或其他法律關係之約定或
    設定，原告逕以提供系爭土地之人與合建後取得系爭建物所
    有權之被告間必然有默示之系爭租賃契約存在，顯屬率斷。
    至原告援引最高法院93年台上577號判決意旨，然細究該判
    決，固係說明地主提供土地與建商合建房屋，取得合建房屋
    權利之人於房屋完成後，如未取得坐落基地之合法權利，難
    謂非屬不當得利之旨。惟此僅係就不當得利請求權基礎做說
    明，且房屋坐落基地之合法權利，尚有地上權、使用借貸等
    其他法律關係，非必然屬租賃契約關係，原告實不得執此見
    解逕為兩造間有租賃契約關係之依據。
  ⒊又原告固提出兩造於111年2月23日所簽立之協議書（下稱系
    爭協議書，本院卷第107頁），載明被告同意自106年1月19
    日起給付原告每年100萬2,240元之租金之意。然查，原告為
    被告之實際負責人，為被告法定代理人婁成福當庭所陳述無
    訛（本院卷第267頁），臺灣高等法院110年度上易字1318號
    判決（本院卷第150頁）、臺灣高等法院110年度上訴字第36
    38號判決（本院卷第189頁）亦同此認定，原告更於另案臺
    灣高等法院107年度重上字第895號案件審理中以證人身分作
    證稱伊為被告公司之實際負責人，被告公司事務由伊決策等
    語，有上開判決、最高法院109年度台上字第2831號判決可
    資參照（本院卷第235頁、243頁），原告訴訟代理人於本案
    仍否認原告為被告之實際負責人，洵難採信。則兩造外觀上
    雖為不同法律主體，然原告既為被告之實際負責人，並實際
    決策被告事務，而被告名下系爭建物又已於109年3月23日經
    由第三人豐泰資產公司拍定，原告於第三人拍定系爭建物後
    ，始刻意與被告簽立溯及之租金協議書，主張拍定前之租金
    債權，實難採信。從而，系爭協議書及被告法定代理人到庭
    所為之自認，均與法院已顯著或為職務上所已知之事實不符
    ，無法採為本案認定事實之基礎，而不足以作為兩造間有租
    賃契約之認定。
  ㈥綜上所述，原告並未舉證兩造間有系爭租賃契約存在，原告
    先位代位合作金庫銀行請求、備位立於實際所有權人之第位
    請求被告返還租金及及法定遲延利息，均無理由，應予駁回
    。原告之訴既經駁回，其所為假執行之聲請亦失所附麗，應
    併予駁回。
四、本件事證已臻明確，兩造其餘攻擊、防禦方法及所提證據，
    經審核均與判決結果不生影響，爰不一一論列，併此敘明。
五、訴訟費用負擔之依據：民事訴訟法第78條。　　
中　　華　　民　　國　　111 　年　　6 　　月　　24　　日
                  民事第二庭  法  官  林怡君
以上正本係照原本作成。
如對本判決上訴，須於判決送達後20日內向本院提出上訴狀。如
委任律師提起上訴者，應一併繳納上訴審裁判費。
中　　華　　民　　國　　111 　年　　6 　　月　　24　　日
                              書記官  陳俐妙